臺灣臺北地方法院民事判決　　　　　　　95年度訴字第9201號
原　　　告　甲○○
訴訟代理人　林家祺律師
複代理人　　李兆環律師
被　　　告　乙○○
訴訟代理人　陳志揚律師
上列當事人間侵權行為損害賠償事件，本院於九十五年十二月十
九日言詞辯論終結，判決如下：
    主  文
被告應給付原告新台幣伍拾萬元，及自民國九十五年十月四日起
至清償日止，按年息百分之五計算之利息。
原告其餘之訴駁回。
訴訟費用由被告十分之一負擔，餘由原告負擔。
本判決原告勝訴部分，於原告以新台幣壹拾柒萬元為被告供擔保
後，得假執行，但被告如於假執行程序實施前，以新台幣伍拾萬
元為原告預供擔保，得免為假執行。
原告其餘假執行之聲請均駁回。
    事  實  及  理  由
一、本件原告起訴主張：
（一）被告於民國66年12月1日與訴外人黃淑純結婚，竟於婚姻
      關係存續中，向不知情之原告佯稱未結婚，而於90年1月1
      日不詳時間，在桃園縣桃園市○○街21巷4號春天酒店內
      ，與原告舉行公開儀式之結婚喜宴，並經在場人士林金城
      、詹泰旺、林素貞、朱林碧霞見證後而重為婚姻，嗣原告
      於94年間發現被告尚未與訴外人黃淑純離婚後，曾提起刑
      事告訴，並經台灣台北地法院檢察署檢察官起訴而由本院
      判處有期徒刑五月確定在案，原告係深受傳統思想教育、
      國小畢業之良家婦女，在認識原告前之88年間經營咖啡廳
      生意，於接近五十之齡與被告結婚，卻致使不知情眾人指
      為第三者，在親友前亦成笑柄，使原告名譽在社會上之評
      價受有貶損，精神大受打擊，被告向原告謊稱已經離婚，
      於前述刑事案件偵查中，被告甚且辯稱係遭原告騙往該喜
      宴場所，亦不知該場合係婚禮，態度惡劣，另被告亦以上
      開手段使原告之婚姻自由權受到侵害而無法自由尋找幸福
      婚姻，實對原告名譽及其他人格法益造成侵害且情節重大
      ，爰先依民法第184條第1項前段，或再依同條項後段關於
      侵權行為之規定，並均依同法第195條規定，訴請被告賠
      償，並聲明：被告應給付原告新台幣（下同）5,000,
      000元，及自起訴狀繕本送達翌日起至清償日止，按年息
      百分之五計算之利息；願供擔保，請准為假執行之宣告
      。
（二）對於被告抗辯所為之陳述：被告主張抵銷之款項往來，均
      係被告自願支付其子女之教育、生活費用，且當時原告之
      子均已成年，此係被告與其子女間之關係，與其無關，另
      票款1,000,000元部分雖有收執，但款項用途是作為當初
      結婚蜜月旅行及後續家庭生活費用所需，並非借款等語。
二、被告則以：（一）原告所據以求償之民法第184條第1項規定
    ，僅涉及財產上之損害賠償，與原告所請求之非財產上損害
    賠償無涉，且其對有何親友知悉該重婚案件，並未舉證，原
    告又係重婚案件之被害人，亦不會有其所稱遭指為第三者等
    情形，原告並未證明名譽權及其他人格法益（至少係婚姻自
    由權）受被告如何之侵害，以重婚當時原告有結婚之自由意
    志，其婚姻自由權亦無受侵害可言，原告請求賠償5,000,00
    0元，顯非相當。（二）對原告主張抵銷之抗辯：原告於90
    年間因子女在日本求學之註冊學費、生活費短缺，自90年6
    月起至93年6月間止，向被告借款共計4,045,848元，並另於
    90年7月24日向被告商借面額1,000,000元支票，原告提領兌
    現後，迄今均未歸還上開款項，被告已函催原告清償未果，
    爰據之在原告請求其賠償之金額範圍內，主張抵銷等語，資
    為抗辯。
三、本件被告並不爭執有於上開時間、地點以舉辦喜宴之公開儀
    式方式與原告結婚，但斯時被告為有配偶之人而屬重婚，原
    告則係在不知情之情形下與其舉行結婚之公開儀式，被告並
    因之經本院以95年度訴字第993號刑事判決認犯重婚罪而判
    處有期徒刑五月，如易科罰金，以銀元三百元即新台幣九百
    元折算一日，被告不服提起上訴後，雖撤銷原判決，惟仍認
    被告有上開重婚行為並仍判處相同罪刑確定在案等事實，並
    有該本院之刑事判決書影本一份在卷為憑，而被告僅以前詞
    置辯，是本件主要爭點厥為（一）被告上開行為有無對原告
    之名譽、自由或其他人格法益造成侵害？被告就此應給付之
    慰撫金若干？（二）若原告得請求被告給付慰撫金，被告對
    原告有無5,045,848元之借款債權存在而得主張與之抵銷？
    茲分述如下。
四、按民法第184條1項關於：「因故意或過失，不法侵害他人之
    權利者，負損害賠償責任，故意以背於善良風俗之方法，加
    損害於他人者亦同」之規定，係關於侵權行為人應負損害賠
    償責任之基本規定，至於同法第195條第1項前段：「不法侵
    害他人之身體、健康、名譽、自由、信用、隱私、貞操，或
    不法侵害其他人格法益而情節重大者，被害人雖非財產上之
    損害，亦得請求賠償相當之金額」，及同條第3項：「前二
    項規定，於不法侵害他人基於父、母、子、女或配偶關係之
    身分法益而情節重大者，準用之」等規定，則屬對於侵權行
    為所造成之非財產上損害，得依此規定請求侵權行為人以金
    錢賠償之慰撫金特別規定。次按，自由亦為一種人格上之權
    利，於意思決定自由受侵害時，諸如因他人之強暴、脅迫或
    施用詐術而使被害人陷於錯誤而為意思決定，均屬妨害此意
    思決定自由之情形，被害人自亦得主張有民法第195條第1項
    前段所規定自由之人格法益遭不法侵害，得請求慰撫金規定
    之適用。本件被告既不否認與原告重婚時，被告並不知悉其
    仍為有配偶之人，其對於此涉及渠等間結婚約定有無效之重
    要資格事項予以隱匿，使原告為意思決定時所據之重要資訊
    陷於錯誤，自亦屬妨害原告為結婚之意思決定自由，且原告
    與被告間實際上之婚姻關係既因之非合法，原告主張其精神
    上受有痛苦而對其造成非財產上損害，衡以其本信賴得與被
    告共同生活而得圓滿家庭幸福之狀況，即屬有據。至於原告
    另主張因被告上開行為，致其受不知情者誤認為破壞他人婚
    姻之第三者、名譽受損部分，參諸其既自承係在不知情之狀
    態下與被告結婚，主觀上並無破壞他人婚姻關係之犯意，客
    觀上亦本無使他人誤認其有破壞他人婚姻行為之問題，縱使
    如其所稱恐遭不知情之第三人誤認，亦係他人主觀上認知之
    個人因素問題，與被告上開行為間仍無相當因果關係存在，
    原告謂此部分亦受有損害部分，則屬無據。進而，被告上開
    行為既有不法且堪認已侵害原告對於締結婚姻之意思決定自
    由，本院審酌原告為國小畢業，與被告重婚後迄查覺上情前
    ，均係在小吃店擔任外場副理之身分及工作狀態，但原告亦
    自承於上開期間內，被告尚有資助其子女教育、生活費用，
    足見被告實際上仍有為相當照護行為，及兩造之經濟能力、
    社會地位等一切情狀，認原告請求被告賠償非財產上之損害
    以五十萬元為適當，應予准許。原告逾此部分之請求則為無
    理由，不應准許之。
五、再以，被告主張對原告有共計5,045,848元之借款債權存在
    而主張抵銷之部分，已為原告所否認，而按當事人主張有利
    於己之事實者，就其事實有舉證之責任，民事訴訟法第277
    條前段定有明文，是被告就原告有向其借款之事實，自應負
    舉證責任。然查，被告主張於90年迄93年間，原告有先後向
    其借款4,045,848元一節，其僅提出所有之中國信託商業銀
    行松山分行帳戶存摺明細及存款系統歷史交易查詢報表影本
    各一份為證，觀諸其上所記載之內容均僅註明有款項匯出之
    事實，關於匯出之對象為何人、與原告間有何涉並不明，且
    原告復稱各該款項係被告自願交付其已成年兒子，亦難認被
    告有交付此部分款項與原告之情形，至於被告所稱並無義務
    負擔原告之子生活費用，參以被告斯時與原告有重婚之關係
    ，其係基於個人動機等其他因素交付上開款項，而非借款與
    原告，亦非無可能，因之，在被告對於各該款項是否係基於
    與原告間有借款關係所交付等情，並未能舉證以實其說之情
    形下，自難認被告此部分抵銷之抗辯有理由。又以，被告復
    主張有借款1,000,000元與原告之部分，亦僅據其提出所有
    之上開帳戶內有90年7月24日曾開立該面額支票之紀錄影本
    一份為憑，雖然原告自認有收受該支票後並兌領該筆票款之
    行為，惟其亦辯稱收受緣由係出於被告為交付蜜月旅行及後
    續生活費用與原告之目的，而考諸被告對於何時借款及相關
    約定還款時間等，復均未能具體說明，以其前兩造間既存在
    重婚之關係而有生活上之密切往來，被告於長達近5年之期
    間內，復無任何催討之行為，尚難徒憑兩造間有此款項往來
    之事實，即足證明原告有向被告借款之法律關係存在，是被
    告據之主張對原告尚有此數額之借款債權存在而主張抵銷，
    自亦無可採。
六、綜上所述，原告依民法第184條第1項前段、第195條第1項規
    定，請求被告給付慰撫金500,000元，及自起訴狀繕本送達
    翌日即95年10月4日起至清償日，按年息百分之五計算之遲
    延利息部分，尚無不合，應予准許，超過部分則難謂有據，
    應予駁回。
七、兩造分別陳明願供擔保以代釋明，聲請宣告假執行或免為假
    執行，就原告勝訴部分，與民事訴訟法第390條第2項、第
    392條第2項均核無不合，爰各酌定相當擔保金額准許之；至
    於原告敗訴部分，其假執行之聲請則失所依附，應予駁回。
八、訴訟費用負擔之依據：民事訴訟法第79條。
中　　華　　民　　國　　96　　年　　1 　　月　　4 　　日
                  民事第五庭    法　官　林麗真
以上正本係照原本作成
如對本判決上訴，須於判決送達後20日內向本院提出上訴狀
中　　華　　民　　國　　96　　年　　1 　　月　　4 　　日
                    　　　　　　書記官　李承翰
